最高法院刑事判決　　　　　　　　　　　　　　　九十三年度台上字第三八五三號
　　上　訴　人　乙○○
　　選任辯護人　高進福律師
　　　　　　　　高涌誠律師
　　　　　　　　陳幼蘭律師
　　上　訴　人　甲○○
右上訴人等因業務過失致人於死案件，不服台灣高等法院中華民國九十二年三月十八
日第二審更審判決（九十年度上更(一)字第九一四號，起訴案號：台灣台北地方法院檢
察署八十四年度偵字第一八七二一號），提起上訴，本院判決如左：
    主  文
原判決撤銷，發回台灣高等法院。
    理  由
本件原判決認定上訴人乙○○係台北市○○街十四號郵政醫院麻醉醫師，上訴人甲○
○為同醫院之外科醫師，均為從事醫療業務之人，民國八十四年六月二十七日下午一
時三十分許，由乙○○在該醫院為手汗症病患即被害人詹俊傑麻醉，由甲○○為被害
人施行手汗症經胸內視鏡交感神經切除手術，甲○○應注意於切除完成後應經由橡皮
管請麻醉醫師擠壓換氣球，將胸腔內之氣體排出，俾使肺部重新膨脹，卻能注意而疏
未注意處理，在手術中所造成之被害人氣胸現象，未予以排除，於同日下午二時三十
五分認手術結束，推出至麻醉恢復室，為被害人配偶龔佩嫻發覺被害人吟痛躁動不已
，經向甲○○報告，甲○○竟復疏予注意儘快查診，謂此乃術後正常現象而未予置理
，繼因被害人臉色發紫並呼叫受不了，甲○○再受報告始發現病患有氣胸現象，始決
定需作胸管引流，因而於當日下午二時五十五分，又將被害人移入開刀房作第二次手
術（引流手術），斯時，被害人剛完成第一次手術，且發生氣胸現象亦使氧氣供應不
足，其體能狀況已不能適應全身麻醉，甲○○及乙○○均應注意及之，且當時情形亦
非不能注意，卻均疏未注意，甲○○竟建議乙○○對被害人作全身麻醉以便進行引流
手術，乙○○未以麻醉醫師之職責妥為評估，而貿然為被害人注射propofol麻醉劑一
百五十毫克進行全身麻醉，致被害人生理功能無法承受，兼因甲○○對氣胸遲未即刻
適時排除（至當日下午三時十五分始進行），造成張力性氣胸，二者交互作用下，急
速惡化，於當日下午三時二十分所作引流手術甫完畢二分鐘，被害人一度休克，心跳
停止，嗣經急救雖恢復心跳，但因造致缺氧性腦病變而呈無意識狀態，四肢強直性癱
瘓，臥床近三年，終因缺氧性腦病變併中樞衰竭，演生肺炎併敗血症，延於八十七年
五月五日上午六時三十分死亡等情。因而撤銷第一審判決，改判論處上訴人二人從事
業務之人，因業務上之過失致人於死罪刑，固非無見。
惟查：(一)、犯罪事實應依證據認定之，無證據不得認定犯罪事實，刑事訴訟法第一百
五十四條定有明文。而認定犯罪事實所憑之證據，須適於為被告犯罪事實之證明者，
始得採為斷罪資料。原判決認定：甲○○應注意於切除完成後應經由橡皮管請麻醉醫
師擠壓換氣球，將胸腔內之氣體排出，俾使肺部重新膨脹，卻能注意而疏未注意處理
，在手術中所造成之被害人氣胸現象，未予以排除，而有過失等情（原判決第二頁第
十一至十三行），係依憑台灣大學醫學院附設醫院（下稱台大醫院）八十七年五月十
三日校附醫秘字第０九四九六號函所載內容（原判決第九頁第十一至十五行），為其
主要論據。然台大醫院上開函文內容（八十六年度上易字第三四五五號卷第一三四至
一三五頁），是否僅就一般經由內視鏡經胸腔施行交感神經切除手術應如何處理，術
後方不會有明顯之殘留氣體存在胸腔內等情為說明，其是否未就本件手術經過情節為
具體之鑑定，則如何得據以認定甲○○即有前揭過失？原判決未說明經由何項調查及
有何證據，堪認甲○○確有前揭過失，率以台大醫院上開函文認定甲○○有前開過失
，其查證未盡且理由欠備，遽行判決，尚有未合。(二)、當事人聲請調查之證據，如與
本案之待證事實無關緊要者，事實審法院固可以裁定駁回，毋庸為無益之調查。若於
事實確有重要關係，而又非不易調查或不能調查者，則為明瞭案情起見，自應依法踐
行調查之程序，否則即屬應於審判期日調查之證據而未予調查之違法。(1)、原判決認
定乙○○有前揭過失，係依憑行政院衛生署醫事審議委員會（下稱醫審會）第二次鑑
定報告（原判決第八頁第十五行至第九頁第十行、第十一頁第一至五行），為其主要
論據之一。然乙○○爭辯該鑑定報告內容並非明確，具狀詳列該鑑定報告所載之諸多
疑點，聲請原審再向醫審會或台大醫院查明（原審卷第三十七至四十一頁、第二一六
至二一七頁）。(2)、聲請原審傳喚證人陳健煜，用以證明八十四年六月二十七日下午
，陳健煜有進入開刀房了解本件手術過程，並指示抽取被害人動脈之血液送請台北市
護幼綜合醫院（下稱婦幼醫院）代作動脈血氣體分析，且婦幼醫院之分析報告有利於
乙○○；傳喚證人戴婉莉，用以查明本件真正進行插管引流手術之時間，證明被害人
之昏迷與氣胸引流手術有關；傳喚證人吳政元，用以證明甲○○稱其引流手術沒有問
題一節，顯然不實（原審卷第二一五至二一六頁）等情。上情與本件事實如何及如何
為法律之適用攸關，自應詳予調查釐清，原審就上情未詳予調查釐清，復未說明其何
以不為調查之理由，其查證未盡且理由欠備，遽行判決，尚有未洽。(三)、有罪之判決
書，對於被告有利之證據不採納者，應記載其理由，刑事訴訟法第三百十條第二款定
有明文。原判決認定甲○○為有過失，係以被害人於同日下午二時三十五分手術結束
，推出至麻醉恢復室，為被害人配偶龔佩嫻發覺被害人吟痛躁動不已，經向甲○○報
告，甲○○竟復疏予注意儘快查診，謂此乃術後正常現象而未予置理，繼因被害人臉
色發紫並呼叫受不了，甲○○再受報告始發現病患有氣胸現象，始決定需作胸管引流
，因而於當日下午二時五十五分，又將被害人移入開刀房作第二次手術；被害人剛完
成第一次手術，且發生氣胸現象亦使氧氣供應不足，其體能狀況已不能適應全身麻醉
，甲○○及乙○○均應注意及之，且當時情形亦非不能注意，卻均疏未注意，甲○○
竟建議乙○○對被害人作全身麻醉以便進行引流手術，乙○○未以麻醉醫師之職責妥
為評估，而貿然為被害人注射propofol麻醉劑一百五十毫克進行全身麻醉，致被害人
生理功能無法承受等情，為其主要論據。然上情為甲○○所否認，而第一審判決為甲
○○無罪之諭知，係以依手術室護理紀錄之記載，堪認自發現被害人氣胸至施行引流
手術結束時間歷時十分鐘，且被害人配偶龔佩嫻對甲○○在觀察被害人狀況並未離開
一節並無異詞（第一審判決理由欄貳、三、(一)）；醫事治療涉及專業之分工，故診療
過程各階段負責之醫師不同，麻醉醫師係「醫師法」及「專科醫師分科及甄審辦法」
所規定之專科醫師，甲○○辯稱本件醫療麻醉部分應由麻醉專科醫師乙○○負責，即
屬有據。而甲○○發現被害人氣胸，欲為被害人進行第二次手術時，因被害人躁動而
無法施行，乃建議全身麻醉並無不當，有行政院衛生署醫事審議委員會第二次鑑定意
見可參，至於使用何種麻醉藥、麻醉劑量、如何使用均係麻醉醫師乙○○之責，尚難
認甲○○就麻醉之處理亦應負責（第一審判決理由欄貳、三、(三)）等情，為其主要論
據之一。第一審判決所為上開論斷說明是否屬實，苟第一審判決所為上開論斷說明係
屬事實，其何以不足為有利甲○○之認定？原審對上情未詳予調查釐清，復未說明上
情何以不足為有利甲○○認定之理由，有欠允當，難昭折服。上訴人等上訴意旨指摘
原判決不當，尚非全無理由，應認仍有撤銷發回更審之原因。
據上論結，應依刑事訴訟法第三百九十七條、第四百零一條，判決如主文。
中　　　華　　　民　　　國　　九十三　　年　　　七　　　月　　二十九　　日
                              最高法院刑事第三庭
                                  審判長法官  董　明　霈
                                        法官  林　茂　雄
                                        法官  張　祺　祥
                                        法官  池　啟　明
                                        法官  吳　三　龍
      右正本證明與原本無異
                                              書  記  官
中　　　華　　　民　　　國　　九十三　　年　　　八　　　月　　　五　　　日
                                                                        Ｅ
